臺灣臺北地方法院民事判決　　　93年度訴字第4878號
原　　　告　乙○○
被　　　告　新竹國際商業銀行股份有限公司
法定代理人　詹宣勇
被　　　告　甲○○
上列當事人間損害賠償等事件，經本院於中華民國九十四年一月
二十八日言詞辯論終結，判決如左：
    主      文
原告之訴駁回。
訴訟費用由原告負擔。
    事實及理由
一、本件原告主張：被告甲○○為任職於被告新竹國際商業銀行
    股份有限公司（以下稱新竹商銀）從事貸款業務之人，其於
    不詳時地不法取得原告之個人資料後，於民國九十三年十月
    十一日某時，未經原告之同意或授權，擅自在「新竹國際商
    業銀行貸memore申請書」填寫原告
    、地址及學歷等個人年籍資料，並同時在該申請書下方「貸
    memore約定條款」欄「申請人親簽」處偽造原告之簽名。嗣
    被告甲○○更利用職務之便，以被告新竹商銀名義於同日某
    時利用電腦網路向財團法人金融聯合徵信中心（以下稱聯徵
    中心）不法調取原告之個人信用資料。違反電腦處理個人資
    料保護法第十八條之規定，不法侵害原告之人格權。又自然
    人於聯徵中心之「被（金融機構）查詢紀錄」，向為金融機
    構授信評等之基準之一，倘於短期被查詢過於頻繁，將被認
    定有短期信用擴張之負面信用評價。被告於同日向聯徵中心
    查詢原告之信用狀況二次，顯已影響其他金融機構對原告授
    信評等之正確性，而造成原告信用評價降低之損害。原告自
    得依民法第195條第1項、電腦處理個人資料保護法第27、28
    條規定，請求排除被告不法持有原告個人資料之侵害及回復
    名譽並賠償相當金額。被告甲○○於執行業務之際不法侵害
    原告之信用人格權，被告新竹商銀為其受僱人，依民法188
    條之規定，自應與被告甲○○對原告負連帶賠償責任等語。
    並聲明：（一）被告新竹商銀及甲○○應將持有記載如附件
    所載原告個人資料之文件、電腦檔案，以及被告新竹商銀於
    民國93年10月11日向聯徵中心取得之原告個人信用狀況資料
    、電腦檔案銷毀。（二）被告新竹商銀應向聯徵中心撤回民
    國93年10月11日調查原告信用狀況之申請並請求塗銷該查詢
    紀錄。（三）被告應連帶給付原告新台幣（下同）十萬元及
    自起訴狀繕本送達翌日起至清償日止按年息5%計算之利息。
二、被告則以：原告係於93年10月11日以傳真方式向被告新竹商
    銀申請「貸memore」貸款，被告新商銀收到的傳真文件包含
    ：貸memore申請書、原告
    有限公司近半年營業人銷售額與稅額申報書（401報表），
    被告甲○○乃以申請書上所載原告任職公司之00-00000000
    號電話與原告連絡，確認原告有為系爭貸款之申請及申請書
    是原告本人所親簽，及就系爭申請書上之個人資料部分與原
    告一一核對，並告知貸款利率及所需費用等事項後，將原告
    申請資料送交被告新竹商銀有關單位進行案件徵信及審核，
    嗣於知悉系爭貸款之申請經被告新竹商銀審核決定不予核貸
    後，即撥打原告0000000000號行動電話告知原告，原告確有
    為本件貸款之申請，系爭申請書上之簽名應係原告所親簽。
    原告稱申請書上原告個人資料及簽名係被告甲○○所偽造，
    並非事實，且向聯徵中心查詢原告個人信用資料，亦非被告
    甲○○所為。原告既有申請貸款且於申請書上簽名，而依貸
    memore申請書約定條款第二條所載，原告已同意被告新竹商
    銀於符合審核授信案件之特定目的，查詢其於聯徵中心之信
    用資料，且依財政部金融局台財融字第85939643號函示，原
    告填寫貸款申請書即與被告間成立契約關係，被告為評估是
    否准予貸放而查詢其聯徵中心之資料，於法有據，並無侵害
    其人格權。且金融機構著重之處係授信申請戶於聯徵中心之
    記錄中是否有信用不良或過度擴張信用之情事，至其個人信
    用資料是否查詢頻繁，與准駁與否並無關連，被告於同日查
    詢原告於聯徵中心之資料二次，與原告之信用評價是否降低
    並無相當因果關係，原告稱被告之查詢行為影響其他金融機
    構對其授信評等之正確性，造成信用評價降低之損害云云，
    未據舉證，顯不足取等語，資為抗辯。並聲明：原告之訴駁
    回。
三、兩造不爭執之事項：
（一）被告甲○○於民國93年10月11日，依署名聲請人乙○○之
      「新竹國際商業銀行貸memore申請書」上原告個人資料，
      以被告新竹商銀名義利用電腦網路向聯徵中心不法調取原
      告之個人信用資料二次。
（二）系爭「新竹國際商業銀行貸memore申請書」上所載原告出
      生年月日、身分證號碼、
      原告服務公司電話、統一編號均是正確的，但所載公司名
      稱「彥聖有限公司」則不正確。原告是彥盛公司負責人。
（三）被告甲○○為受雇於被告新竹商業銀行從事貸款業務之人
      員。
四、兩造爭執之爭點：
    原告主張被告甲○○於不詳時地不法取得原告之個人資料，
    並於民國93年10月11日未經原告之同意或授權，擅自在「新
    竹國際商業銀行貸memore申請書」填寫原告
    生年月日、地址及學歷等個人年籍資料，並偽造原告之簽名
    ，嗣更利用職務之便，以被告新竹商銀名義於同日某時利用
    電腦網路向聯徵中心不法調取原告之個人信用資料。違反電
    腦處理個人資料保護法第18條之規定，不法侵害原告之人格
    權。且其於同日向聯徵中心查詢原告之信用狀況二次，已影
    響其他金融機構對原告授信評等之正確性，而造成原告信用
    評價降低之損害。其得依民法第195條第1項、電腦處理個人
    資料保護法第27、28條規定，請求排除被告不法持有原告個
    人資料之侵害及回復名譽並賠償相當金額。被告新竹商銀為
    其受僱人，並應依民法188條之規定，自應與被告甲○○對
    原告負連帶賠償責任，則為被告所否認。兩造經本院於94年
    1月14日言詞辯論期日協商確認其爭執點（見本院卷第44頁
    、第45頁）為：
（一）系爭「新竹國際商業銀行貸memore申請書」上原告之個人
      資料是否為被告甲○○於不法取得後所填載，其上原告之
      簽名是否為被告甲○○所偽造？
（二）被告利用電腦網路向聯徵中心調取原告之個人信用資料，
      有無違反電腦處理個人資料保護法第18條之規定？有無不
      法侵害原告之人格權？
（三）被告於同日向聯徵中心查詢原告之信用狀況二次，有無影
      響其他金融機構對原告授信評等之正確性，而造成原告信
      用評價降低之損害。
五、茲就兩造之爭點，分述如下：
（一）原告主張被告甲○○不法取得其個人資料，惟為被告所否
      認，辯稱系爭「新竹國際商業銀行貸memore申請書」係被
      告新竹商銀於93年11月10日收到之傳真文件，被告甲○○
      並未由他處取得原告之個人資料，系爭貸款申請書上之各
      項記載，亦非被告甲○○所填載等語。而被告甲○○當庭
      書寫之筆跡，經與系爭申請書上之所載筆跡比對結果，其
      字跡之姿態、佈局結構及運筆氣勢均有顯著差異，系爭貸
      款申請書上所填載之文字及乙○○之簽名應非出自被告甲
      ○○之手，原告復未能提出其他證據足資證明系爭貸款申
      請書係由被告甲○○所填載，其主張系爭「新竹國際商業
      銀行貸memore申請書」上原告之個人資料係被告甲○○於
      不法取得後所填載，其上原告之簽名亦係被告甲○○所偽
      造，應無可取。
（二）原告雖主張系爭貸款申請書並非其所填載，申請人「乙○
      ○」之簽名，並非其所簽，其並未向原告申請貸款，被告
      甲○○未經其同意，以被告新竹商銀名義利用電腦網路向
      聯徵中心調取其之個人信用，違反個人資料保護法第十八
      條之規定，不法侵害其之人格權云云。惟查：
  １、按非公務機關對個人資料之蒐集或電腦處理，非有特定目
      的，並經當事人書面同意，或與當事人有契約或類似契約
      之關係而對當事人權益無侵害之虞者，不得為之。又非公
      務機關若能證明其違反本法之規定，致當事人權益受損害
      者，應負損害賠償責任。但能證明其無故意或過失者，不
      在此限，電腦處理個人資料保護法第18條第1項第1、2款
      ，第28條第1項定有明文。
  ２、查被告新竹商銀係於93年10月11日收到系爭以原告名義申
      請貸款之「新竹國際商業銀行貸memore申請書」及原告身
      分證影本、彥盛有限公司營業人銷售額與稅額申報書影本
      等原告個人資料及財力證明文件，因被告甲○○係受雇於
      被告新竹商銀從事貸款業務之人員，其乃依貸款申請書上
      所載原告之公司電話號碼致電原告，確認原告確有申請本
      件貸款及申請書上申請人之簽名為原告所親簽，並核對申
      請書上所載各項之資料後，將原告申請資料送交被告新竹
      商銀有關單位進行案件徵信及審核，並非由被告甲○○直
      接向聯徵中心查詢原告之個人信用資料，已據被告所陳明
      ，並有系爭「新竹國際商業銀行貸memore申請書」、原告
      本，及被告甲○○撥打原告之公司電話之通聯記錄在卷可
      稽（見本院卷第7頁、第51頁至第55頁）。原告主張被告
      甲○○利用職務之便，以被告新竹商銀名義用電腦網路向
      聯徵中心調取其個人信用，違反個人資料保護法第18條規
      定，不法侵害原告之人格權，已有未合。
  ３、原告雖以系爭貸款申請書上乙○○之簽名非其所簽，主張
      其並無為本件貸款之申請云云，惟查系爭貸款申請書上所
      載原告之姓名、出生年月日、身分證號碼、
      電話、行動電話、原告服務公司之電話及統一編號均正確
      無誤，聯絡人李思怡為原告之同事，所載李思怡之行動電
      話號碼亦無錯誤，僅原告為負責人之公司名稱「彥盛有限
      公司」，誤載為「彥聖有限公司」，已據原告陳明在卷（
      見本院卷第23頁、第43至第44頁）。而衡諸常情，若非與
      原告熟識之人，縱由他處不法取得原告之個人資料，亦無
      從同時知悉李思怡與原告間之關係及其行動電話號碼。況
      與系爭貸款申請書一同傳送至被告新竹商銀者，尚有原告
      之
      書，若非與原告或彥盛有限公司孰識之人，亦難以取得。
      而原告及其任負責人之彥盛有限公司均未曾與被告新竹商
      銀有存款或授信等往來，為原告所自陳（見本院卷第43頁
      ），且依93年10月11日電話通聯記錄所載，被告甲○○確
      有於當天上午撥打原告為負責人之彥盛有限公司之00-
      00000000號電話通話2分35秒之記錄（見本院卷第51頁）
      ，另依93年10月13日電話通聯記錄所載，該日下午被告甲
      ○○亦有與原告使用之0000000000號行動電話通話之記錄
      （見本院卷第56頁）。雖系爭貸款申請書上乙○○之簽名
      與原告當庭書寫之筆跡，亦不盡相符，惟本件貸款係以傳
      真方式申請，被告甲○○既於將原告申請資料送核前撥打
      原告之公司電話查證，及於得知未獲核貸之結果後，再度
      撥打原告行動電話通知，且均未受告知原告無申請此項貸
      款，則縱系爭貸款申請書上乙○○之簽名非原告所親簽，
      其是否確無為本件貸款之申請，亦非無疑。被告辯稱被告
      甲○○曾撥打申請書上原告任職公司00-00000000電話查
      證原告確有為此項申請，且被告甲○○於知悉系爭貸款之
      申請經被告新竹商銀審核決定不予核貸後，即撥打原告
      0000000000號行動電話告知原告，原告確有為此項貸款之
      申請，尚非全然無據。
  ４、原告既有為系爭貸款之申請，則被告因之向聯徵中心查詢
      原告之信用資料，自無違反電腦處理個人資料保護法第18
      條規定，或侵害原告人格權之可言。縱原告所稱本件貸款
      申請非其所為屬實，惟系爭貸款申請書係被告新竹商銀經
      由傳真所收受，並非被告甲○○於不法取得原告個人資料
      後填戴，已如前述，難認被告新竹商銀及被告甲○○有何
      違反電腦處理個人資料保護法，或侵害原告人格法益之故
      意。且參諸上開所述，一般人並不易取得原告
      盛公司營業人銷售額與稅額申報書影本等文件資料，並同
      時知悉李思怡與原告之關係及其行動電話，且被告甲○○
      已依申請書上所載，撥打原告任職公司電話查證，而經告
      知原告有為此項貸款之申請各情，應認被告亦已盡善良管
      理人之注意義務而無過失。則原告主張被告利用電腦網路
      向聯徵中心不法調取原告之個人信用資料，違反電腦處理
      個人資料保護法第18條之規定，應依同法第27、28條規定
      ，應賠償其所受之損害，應無可取。
  ５、又民法第195條第1項所定人格法益受侵害之損害賠償請求
      權，係以行為人所為成立侵權行為為前提，亦即行為人須
      有故意過失不法侵害原告之行為，惟系爭貸款申請書並非
      被告甲○○於不法取得原告個人資料後填戴，亦非被告甲
      ○○利用職務之便，以被告新竹商銀名義用電腦網路向聯
      徵中心調取其個人信用，被告就本件貸款申請案，已盡善
      良管理人之注意義務而無過失，已如前述，被告甲○○自
      不構成侵權行為，則原告以被告甲○○執行業務不法侵害
      其信用人格權，被告新竹商銀為其雇用人，主張被告甲○
      ○及新竹商銀應依民法第195條第1項、第188條規定，連
      帶賠償其所受之損害，亦非可取。
（三）依上所述，被告甲○○及新竹商銀既無須依電腦處理個人
      資料保護法第27、28條，及民法第195條第1項、第188 條
      規定對原告負損害賠償責任，則關於兩造「被告新竹商銀
      於同日向聯徵中心查詢原告之信用狀況二次，有無影響其
      他金融機構對原告授信評等之正確性，而造成原告信用評
      價降低之損害」之爭點，即因與判決之結果為影響，而已
      無論述之必要。
六、綜上所述，系爭「新竹國際商業銀行貸memore申請書」上原
    告之個人資料並非被告甲○○於不法取得後所填載，其上原
    告之簽名並亦被告甲○○所偽造。被告新竹商銀依該貸款申
    請書所載向聯徵中心查詢原告之個人信用資料，並無侵害原
    告權益之故意或過失，縱該項貸款申請非原告所為，依電腦
    處理個人資料保護法第28條第1項規定，亦不負損害賠償責
    任。又被告處理本件貸款之申請既無侵害原告權益之故意或
    過失，並不構成侵權行為，則原告依民法第195條第1項、第
    188條規定，請求被告連帶賠償其損害，亦非有據。從而，
    原告依電腦處理個人資料保護法第27條、第28條、民法第
    195條第1項、第188條規定，請求被告新竹商銀及甲○○將
    所持有記載如附件所載原告個人資料之文件、電腦檔案，以
    及被告新竹商銀名義於民國93年10月11日向財團法人金融聯
    合徵信中心取得之原告個人信用狀況資料、電腦檔案銷毀；
    被告新竹商銀應向財團法人金融聯合徵信中心撤回民國93年
    10月11日調查原告信用狀況之申請並請求塗銷該查詢紀錄；
    及被告應連帶給付原告10萬元及自起訴狀繕本送達翌日起至
    清償日止按年息百分之五計算之利息，洵屬無據，均應予駁
    回。
七、本件事證已臻明確，兩造其餘主張陳述及所提之證據，經本
    院審酌後，認均不足以影響本判決之結果，均毋庸再予論述
    ，附此敘明。
八、結論：本件原告之訴為無理由，並依民事訴訟法第78條，判
    決如主文。
中　　華　　民　　國　　94　　年　　2 　　月　　16　　日
                  民事第三庭  法  官  張靜女
以上為正本係照原本作成
如對本判決上訴，須於判決送達後廿日內向本院提出上訴狀
中　　華　　民　　國　　94　　年　　2 　　月　　16　　日
                              書記官  莊滿美
